---
title: "Fusión"
format: html
---

```{r lectura, include=FALSE}
strategy_metrics <- readRDS("data/strategy_metrics.rds")
res_gap_labeled <- readRDS("data/res_gap_labeled.rds")
```

```{r setup, include=FALSE}
source("./data_prep.R")
```

Comparamos dos dimensiones distintas:

-   Pacing interno (Xshape) → estrategia fisiológica.

-   Dinámica del gap (Gshape) → comportamiento competitivo relativo.

Si coinciden, el patrón es fuerte. Si no coinciden, eso es información táctica valiosa.

El objetivo es responder preguntas como:

-   ¿Los que hacen “kick final fuerte” realmente recortan gap?

-   ¿Los que salen rápido terminan perdiendo contacto?

-   ¿Hay perfiles fisiológicos que no se traducen en ventaja competitiva?

## Tabla cruzada

```{r tabla_cruzada}
library(dplyr)

compare_labels <- strategy_metrics %>%
  select(Competitor, pacing_label = label) %>%
  left_join(
    res_gap_labeled %>%
      select(Competitor, gap_label = label),
    by = "Competitor"
  )

compare_labels

```

Tabla de contingencia:

```{r tabla_contingencia}
table_labels <- table(compare_labels$pacing_label,
                      compare_labels$gap_label)

table_labels
prop.table(table_labels, margin = 1)

```

## Visualización

```{r}
library(ggplot2)

heat_df <- as.data.frame(table_labels)
colnames(heat_df) <- c("Pacing", "Gap", "Count")

ggplot(heat_df, aes(x = Gap, y = Pacing, fill = Count)) +
  geom_tile() +
  geom_text(aes(label = Count)) +
  scale_fill_gradient(low = "white", high = "steelblue") +
  labs(
    title = "Cruce: Pacing interno vs Dinámica competitiva",
    x = "Dinámica del gap",
    y = "Pacing interno"
  ) +
  theme_minimal() +
  theme(axis.text.x = element_text(angle = 45, hjust = 1))

```

## Interpretación

**Caso 1 — Coincidencia fuerte:**

Si “Kick final fuerte” (pacing) coincide mayoritariamente con “Ataque final” (gap):

→ La estrategia interna se traduce en ventaja competitiva.

**Caso 2 — Desacople**

Si muchos “Salida rápida, se apaga” terminan en “Se descuelga progresivamente”:

→ Estrategia agresiva insostenible.

**Caso 3 — Estrategia no determinante**

Si “Ritmo constante” se reparte entre varias dinámicas del gap:

→ El pacing interno no explica totalmente el resultado competitivo.

## Gráfico tipo Sankey (pacing → gap)

Necesitamos una tabla de flujos.

```{r}
library(dplyr)

fusion_df <- strategy_metrics %>%
  select(Competitor, pacing_label = label) %>%
  left_join(
    res_gap_labeled %>%
      select(Competitor, gap_label = label),
    by = "Competitor"
  ) %>%
  left_join(
    datos %>%
      select(Competitor, Place, Time),
    by = "Competitor"
  )

fusion_df
flow_data <- fusion_df %>%
  count(pacing_label, gap_label)

```
```{r}
library(dplyr)
library(ggplot2)
library(ggalluvial)
library(stringr)
library(ggrepel)

# flow_data debe ser: pacing_label, gap_label, n
# Si no lo tienes:
# flow_data <- fusion_df %>% count(pacing_label, gap_label, name = "n")

# 1) Abreviar etiquetas (ajusta a tu gusto)
short_label <- function(x, width = 18) str_wrap(x, width = width)

flow_plot <- flow_data %>%
  mutate(
    pacing_s = short_label(pacing_label, 16),
    gap_s    = short_label(gap_label, 16)
  )

# 2) Ordenar niveles para mejorar lectura (ejemplo: por total descendente)
pacing_order <- flow_plot %>%
  group_by(pacing_s) %>%
  summarise(total = sum(n), .groups = "drop") %>%
  arrange(desc(total)) %>%
  pull(pacing_s)

gap_order <- flow_plot %>%
  group_by(gap_s) %>%
  summarise(total = sum(n), .groups = "drop") %>%
  arrange(desc(total)) %>%
  pull(gap_s)

flow_plot <- flow_plot %>%
  mutate(
    pacing_s = factor(pacing_s, levels = pacing_order),
    gap_s    = factor(gap_s, levels = gap_order)
  )

# 3) Plot
ggplot(flow_plot,
       aes(axis1 = pacing_s, axis2 = gap_s, y = n)) +
  geom_alluvium(aes(fill = pacing_s), width = 0.18, alpha = 0.8, color = "grey35") +
  geom_stratum(width = 0.22, fill = "grey92", color = "grey30") +
  # Conteos en los flujos (centro)
  geom_text(stat = "alluvium", aes(label = n),
            size = 4, color = "black", alpha = 0.9) +
  # Etiquetas de estratos (wrap)
  geom_text(stat = "stratum", aes(label = after_stat(stratum)),
            size = 4, lineheight = 0.95) +
  scale_x_discrete(limits = c("Pacing interno", "Dinámica del gap"),
                   expand = c(.06, .06)) +
  guides(fill = guide_legend(title = "Pacing (abreviado)")) +
  labs(
    title = "Flujo entre tipologías: pacing interno vs dinámica del gap",
    y = "Número de corredores"
  ) +
  theme_minimal(base_size = 13) +
  theme(
    legend.position = "bottom",
    panel.grid.major.x = element_blank(),
    panel.grid.minor = element_blank()
  )
```


Interpretación:

- Flujo ancho → transición frecuente.

- Si muchas categorías confluyen en una → esa dimensión domina.

## Podium

¿Qué tipología está asociada al podio?

Creamos variable binaria:

```{r podium}
fusion_df <- fusion_df %>%
  mutate(podium = ifelse(Place <= 3, 1, 0))
```


Asociación simple (proporción de podio por tipología)

Pacing interno:

```{r}
fusion_df %>%
  group_by(pacing_label) %>%
  summarise(
    prop_podium = mean(podium),
    n = n()
  ) %>%
  arrange(desc(prop_podium))
```

Gap competitivo
```{r}
fusion_df %>%
  group_by(gap_label) %>%
  summarise(
    prop_podium = mean(podium),
    n = n()
  ) %>%
  arrange(desc(prop_podium))
```

Test estadístico
```{r}
chisq.test(table(fusion_df$pacing_label, fusion_df$podium))
chisq.test(table(fusion_df$gap_label, fusion_df$podium))
```

**¿Qué dimensión explica mejor la posición final?**

Usamos regresión lineal sobre Place.

Modelo 1 — Solo pacing

```{r}
m1 <- lm(Place ~ pacing_label, data = fusion_df)
summary(m1)
```

Modelo 2 — Solo gap
```{r}
m2 <- lm(Place ~ gap_label, data = fusion_df)
summary(m2)
```

Modelo 3 — Ambos
```{r}
m3 <- lm(Place ~ pacing_label + gap_label, data = fusion_df)
summary(m3)
```

Comparación objetiva
```{r}
AIC(m1, m2, m3)
```

- Menor AIC → mejor capacidad explicativa.

También comparamos R²:

```{r}
summary(m1)$r.squared
summary(m2)$r.squared
summary(m3)$r.squared
```

Interpretación esperable

Si ocurre esto:

- Gap tiene mayor R² que pacing → la dinámica competitiva explica mejor el resultado.

- Ambos juntos mejoran → ambas dimensiones aportan información distinta.

- Pacing no significativo pero gap sí → la táctica relativa pesa más que el patrón interno.

Ojo Place es ordinal, no continuo. Más correcto sería:

```{r}
library(MASS)
polr(as.factor(Place) ~ pacing_label + gap_label, data = fusion_df, Hess = TRUE)
```

Pero con muestras pequeñas, cuidado con sobreinterpretar.


---
