---
title: "Análisis velocidad"
format: html
---

## Objetivo y datos

En este documento vamos a:

-   Leer un CSV con resultados de una carrera de 1500m.
-   Extraer los *splits* cada 100m (columnas `100m`, `200m`, ..., `1500m`).
-   Construir representaciones comparables entre corredores.
-   Agrupar corredores por **estrategia** (forma del pacing) con clustering jerárquico.
-   Resumir e interpretar cada grupo y **etiquetar automáticamente** estrategias.

La idea clave es separar dos conceptos:

-   **Nivel de rendimiento**: quién es más rápido en términos absolutos.
-   **Estrategia (pacing)**: cómo distribuye el esfuerzo a lo largo de la carrera (salida fuerte, ritmo constante, kick final, etc.).

Para agrupar por estrategia, compararemos **la forma del perfil**, no el tiempo absoluto.

## Lectura del CSV

```{r setup, include=FALSE}
source("./data_prep.R")
```

## Visualización

```{r visualiza}
library(dplyr)
library(tidyr)
library(ggplot2)

split_cols <- grep("^\\d+m$", names(datos), value = TRUE)

# Top 3 según la clasificación (Place 1,2,3)
top3 <- datos %>%
  arrange(Place) %>%
  slice(1:3) %>%
  pull(Competitor)

splits_long <- datos %>%
  select(Place, Competitor, all_of(split_cols)) %>%
  pivot_longer(cols = all_of(split_cols),
               names_to = "split",
               values_to = "split_time") %>%
  mutate(
    dist_m = as.integer(sub("m$", "", split)),
    highlight = if_else(Competitor %in% top3, Competitor, "Otros")
  ) %>%
  arrange(Competitor, dist_m)

ggplot(splits_long,
       aes(x = dist_m, y = split_time, group = Competitor, color = highlight)) +
  geom_line(linewidth = 0.8, alpha = 0.75) +
  geom_point(size = 1.3, alpha = 0.75) +
  scale_color_manual(
    values = c("Otros" = "grey70",
               setNames(c("#1b9e77", "#d95f02", "#7570b3"), top3))
  ) +
  labs(
    title = "Splits (tiempo por 100m) por corredor — Top 3 resaltado",
    subtitle = "Colores: top-3 por posición final. Resto en gris.",
    x = "Distancia (m)",
    y = "Tiempo del split (s)",
    color = ""
  ) +
  theme_minimal(base_size = 13) +
  theme(legend.position = "bottom")

```

Con el tiempo acumulado
```{r tiempo_acumulado}

splits_long_cum <- splits_long %>%
  group_by(Competitor) %>%
  mutate(cum_time = cumsum(split_time)) %>%
  ungroup()

ggplot(splits_long_cum, aes(x = dist_m, y = cum_time, group = Competitor)) +
  geom_line(alpha = 0.6, linewidth = 0.7) +
  labs(
    title = "Tiempo acumulado por corredor (cada 100m)",
    subtitle = "Curvas más bajas = corredores más rápidos en cada punto",
    x = "Distancia (m)",
    y = "Tiempo acumulado (s)"
  ) +
  theme_minimal(base_size = 13)

```


##  Selección de splits y construcción de la matriz X

Los splits aparecen como columnas 100m, 200m, ... 1500m.
Los capturamos con una expresión regular: columnas que son “número + m”.

```{r splits}
library(dplyr)

split_cols <- grep("^\\d+m$", names(datos), value = TRUE)
split_cols
```

Construimos una matriz numérica X:

- Filas: corredores

- Columnas: splits (cada 100m)

```{r matrix_splits}
X <- datos %>%
  select(all_of(split_cols)) %>%
  as.matrix()

dim(X)
```


### Manejo simple de valores faltantes (NA)

dist() no maneja bien NA. Si existieran, usamos una imputación muy simple:
reemplazamos cada NA por la media de su columna (tramo).

Esto no es “la verdad”, pero evita que el cálculo falle y suele ser aceptable si hay pocos NA.

```{r NAs}
if (anyNA(X)) {
  col_means <- colMeans(X, na.rm = TRUE)
  for (j in seq_len(ncol(X))) {
    X[is.na(X[, j]), j] <- col_means[j]
  }
}

anyNA(X)
```


## Distancias entre corredores: tres enfoques
### Euclídea sobre splits “tal cual”

Esta distancia mezcla velocidad absoluta + forma del pacing.

```{r dist_euclidea}
D <- as.matrix(dist(X, method = "euclidean"))
rownames(D) <- datos$Competitor
colnames(D) <- datos$Competitor

D[1:5, 1:5]
```


### Distancia por “forma de pacing” (z-score por corredor)

Para estudiar estrategia, queremos ignorar que uno sea globalmente más rápido que otro y fijarnos en el patrón relativo (salida / ritmo / kick).

Para eso, estandarizamos cada fila (cada corredor):

Restar la media de sus splits

Dividir por su desviación estándar

```{r dist_pace}
row_z <- function(v) {
  s <- sd(v, na.rm = TRUE)
  if (is.na(s) || s == 0) return(rep(0, length(v)))
  (v - mean(v, na.rm = TRUE)) / s
}

Xshape <- t(apply(X, 1, row_z))
colnames(Xshape) <- split_cols
rownames(Xshape) <- datos$Competitor

D_shape <- as.matrix(dist(Xshape, method = "euclidean"))
D_shape[1:5, 1:5]

```





### Distancia basada en correlación (perfiles)

Si dos perfiles tienen la misma forma aunque uno sea más rápido, su correlación será alta.
Definimos distancia como 1 - correlación.

```{r Dist_corr}
D_cor <- as.matrix(as.dist(1 - cor(t(X), use = "pairwise.complete.obs")))
rownames(D_cor) <- datos$Competitor
colnames(D_cor) <- datos$Competitor

D_cor[1:5, 1:5]
```

## Clustering por estrategia (pacing)

Aquí usamos Xshape (perfil normalizado por corredor), que es la representación más alineada con “estrategia”.

#### Clustering jerárquico (Ward)

Calculamos distancias euclídeas entre perfiles normalizados.

Aplicamos hclust con método ward.D2.

```{r hclust_ward}
d <- dist(Xshape, method = "euclidean")
hc <- hclust(d, method = "ward.D2")
```
### Elección del número de clusters con silhouette

Probamos k = 2..8 y elegimos el que maximiza la silhouette media.

```{r shil}
library(cluster)

k_grid <- 2:8
sil <- sapply(k_grid, function(k) {
  cl <- cutree(hc, k = k)
  mean(silhouette(cl, d)[, 3])
})

k_best <- k_grid[which.max(sil)]
k_best

plot(k_grid, sil, type = "b",
     xlab = "k (número de clusters)", ylab = "Silhouette media",
     main = "Selección de k por silhouette")
```
Si quieres forzar un valor (p.ej. porque te interesa interpretabilidad), puedes hacerlo:

```{r}
k_best <- 3
clusters <- cutree(hc, k = k_best)
table(clusters)
```
### Dendrograma
```{r plor_dendrograma}
plot(hc, labels = datos$Competitor,
     main = "Clustering por estrategia (pacing) - Ward.D2",
     xlab = "", sub = "")
rect.hclust(hc, k = k_best, border = 2:6)
```

### Representación 

```{r figuras}
library(ggplot2)
library(dplyr)
library(tidyr)

# Pasar Xshape a formato largo con cluster
Xshape_df <- as.data.frame(Xshape)
Xshape_df$Competitor <- rownames(Xshape_df)
Xshape_df$cluster <- factor(clusters)

Xshape_long <- Xshape_df %>%
  pivot_longer(cols = all_of(split_cols),
               names_to = "split",
               values_to = "z") %>%
  mutate(dist_m = as.numeric(gsub("m", "", split)))

# (Opcional) media por cluster para dibujar encima
cluster_mean_long <- Xshape_long %>%
  group_by(cluster, dist_m) %>%
  summarise(z_mean = mean(z, na.rm = TRUE), .groups = "drop")

# Una figura por cluster
for (cl in levels(Xshape_long$cluster)) {

  p <- ggplot(
    data = filter(Xshape_long, cluster == cl),
    aes(x = dist_m, y = z, group = Competitor)
  ) +
    geom_line(alpha = 0.6, linewidth = 0.7) +
    geom_line(
      data = filter(cluster_mean_long, cluster == cl),
      aes(x = dist_m, y = z_mean, group = 1),
      linewidth = 1.4
    ) +
    labs(
      title = paste("Perfiles normalizados (Xshape) - Cluster", cl),
      subtitle = "Líneas finas: corredores. Línea gruesa: media del cluster.",
      x = "Distancia (m)",
      y = "z-score del split"
    ) +
    theme_minimal()

  print(p)
}

```

Cada línea fina corresponde a un corredor del cluster (perfil normalizado). Línea gruesa = perfil medio del cluster (tendencia típica).

Como son z-scores:

- valores negativos suelen indicar tramos relativamente más rápidos (menor tiempo por 100m),

- valores positivos tramos relativamente más lentos.

### Tabla corredor → cluster
```{r tabla_corredor_cluster}
res <- datos %>%
  transmute(
    Competitor,
    Place,
    Time,
    cluster = factor(clusters)
  ) %>%
  arrange(cluster, Place)

print(res, n = 50)
```

## Interpretación: perfil medio por cluster

Para entender qué caracteriza cada grupo, calculamos el perfil medio del cluster (pero en la escala normalizada Xshape, es decir, forma de pacing).
```{r perfil_medio}
library(tidyr)

profile <- as.data.frame(Xshape)
profile$cluster <- factor(clusters)

cluster_mean <- profile %>%
  group_by(cluster) %>%
  summarise(across(all_of(split_cols), mean), .groups = "drop")

cluster_mean
```


### Gráfico: perfil medio por cluster

Este gráfico ayuda a visualizar “dónde” acelera o afloja cada cluster.

Interpretación de signos (en z-score):

- Valores negativos: tramo relativamente más rápido (menor tiempo por 100m) respecto a la media del corredor.

- Valores positivos: tramo relativamente más lento.

```{r}
library(ggplot2)
library(dplyr)
library(tidyr)

cluster_mean_long <- cluster_mean %>%
  pivot_longer(cols = all_of(split_cols),
               names_to = "split",
               values_to = "z") %>%
  mutate(dist_m = as.numeric(gsub("m", "", split)))

ggplot(cluster_mean_long,
       aes(x = dist_m, y = z, color = cluster, group = cluster)) +
  geom_line(linewidth = 1.4) +
  geom_point(size = 2) +
  scale_color_brewer(palette = "Dark2") +
  labs(
    title = "Perfil medio normalizado por cluster",
    subtitle = "Valores negativos = tramo relativamente más rápido",
    x = "Distancia (m)",
    y = "z-score del split",
    color = "Cluster"
  ) +
  theme_minimal(base_size = 13) +
  theme(
    legend.position = "bottom",
    plot.title = element_text(face = "bold")
  )

```


## Heatmap de Xshape (perfiles normalizados)

Un heatmap permite ver, corredor por corredor, su patrón relativo de pacing.

- Filas: corredores

- Columnas: splits (100m...1500m)

- Color: z-score del split (más lento vs más rápido respecto a su propia media)

Para mejorar la lectura, ordenamos las filas según el dendrograma del clustering.

```{r heat}
# Orden de hojas del dendrograma
ord <- hc$order

Xshape_ord <- Xshape[ord, , drop = FALSE]
clusters_ord <- clusters[ord]

# Heatmap base R: desactivamos clustering interno porque ya ordenamos
heatmap(Xshape_ord,
        Rowv = NA, Colv = NA,
        scale = "none",
        labRow = rownames(Xshape_ord),
        labCol = colnames(Xshape_ord),
        main = "Heatmap perfiles Xshape (ordenado por clustering)",
        xlab = "Split (m)",
        ylab = "Corredor")

```

El heatmap base R usa una paleta por defecto. Si prefieres controlar colores o anotar clusters por el lateral, se puede hacer con paquetes como pheatmap o ComplexHeatmap, pero aquí evitamos dependencias extra.

## Etiquetado automático de estrategias

A continuación definimos métricas simples (pero interpretables) para “nombrar” estrategias.

### Métricas de estrategia

Usamos Xshape (z-score por corredor). Definimos:

- slope: promedio (últimos 400m) − promedio (primeros 400m).

- Negativo: tiende a ir a más (negative split).

- Positivo: tiende a perder ritmo.

- kick: promedio últimos 300m (1300–1500). Negativo suele indicar kick (más - rápido al final).

- fast_start: promedio primeros 200m (100–200). Negativo suele indicar salida agresiva.

- variability: desviación estándar del perfil (irregularidad).

```{r estr}
early_idx  <- split_cols %in% c("100m","200m","300m","400m")
late_idx   <- split_cols %in% c("1200m","1300m","1400m","1500m")
kick_idx   <- split_cols %in% c("1300m","1400m","1500m")
start_idx  <- split_cols %in% c("100m","200m")

strategy_metrics <- data.frame(
  Competitor = rownames(Xshape),
  cluster = factor(clusters),
  slope = rowMeans(Xshape[, late_idx, drop = FALSE]) - rowMeans(Xshape[, early_idx, drop = FALSE]),
  kick = rowMeans(Xshape[, kick_idx, drop = FALSE]),
  fast_start = rowMeans(Xshape[, start_idx, drop = FALSE]),
  variability = apply(Xshape, 1, sd)
)

head(strategy_metrics)
```

### Reglas de decisión (heurísticas)

Estas reglas usan umbrales en z-score. Son heurísticas: funcionan razonablemente, pero conviene ajustarlas si cambian el tipo de carrera, el nivel, o si quieres categorías más/menos estrictas.

Lógica general:

- Si el final es relativamente más rápido (kick muy negativo) y además el perfil va a más (slope < 0), etiquetamos como kick final fuerte.

- Si sale muy rápido (fast_start muy negativo) pero luego se desacelera (slope > 0), etiquetamos como salida rápida y se apaga.

- Si el perfil es muy estable (pendiente pequeña y baja variabilidad), lo marcamos como ritmo constante.

- Si no encaja claramente, lo dejamos como estrategia mixta.

```{r estrategias}
label_strategy <- function(slope, kick, fast_start, variability) {

  if (kick < -0.5 && slope < 0) {
    return("Kick final fuerte")
  }

  if (fast_start < -0.5 && slope > 0.3) {
    return("Salida rápida, se apaga")
  }

  if (abs(slope) < 0.2 && variability < 0.6) {
    return("Ritmo muy constante")
  }

  if (slope > 0.5) {
    return("Desaceleración progresiva")
  }

  if (slope < -0.5) {
    return("Negativa progresiva")
  }

  return("Estrategia mixta")
}

strategy_metrics$label <- mapply(
  label_strategy,
  strategy_metrics$slope,
  strategy_metrics$kick,
  strategy_metrics$fast_start,
  strategy_metrics$variability
)

strategy_metrics %>%
  arrange(label, slope) %>%
  print()
```

### Resumen: etiquetas por cluster

Esto sirve para ver si los clusters “coinciden” con categorías de estrategia o si hay mezcla.

```{r resumen3}
strategy_metrics %>%
  count(cluster, label) %>%
  arrange(cluster, desc(n))

saveRDS(strategy_metrics, "data/strategy_metrics.rds")
```

---
